臺灣彰化地方法院民事判決　九十二年度訴字第四○號
　　原　　　告　　卯○○
　　訴訟代理人　　李清輝律師
　　複　代理人　　天○○
　　被　　　告　　午○○
　　　　　　　　　巳○
　　　　　　　　　壬○○
　　　　　　　　　未○○
　　　　　　　　　乙○○
　　訴訟代理人　　甲○○
　　被　　　告　　戌○○
　　　　　　　　　亥○○
　　　　　　　　　申○○
　　　　　　　　　酉○○
　　　　　　　　　癸○○
　　　　　　　　　子○○
　　　　　　　　　丁○○
　　　　　　　　　己○○
　　　　　　　　　庚○○
　　　　　　　　　丙○○
　　　　　　　　　戊○○
　　被告共同
　　訴訟代理人　　地○○
　　被　　　告　　丑○○即黃.
右當事人間請求分割共有物事件，本院於民國九十三年六月九日言詞辯論終結，判決
如左：
    主      文
被告丑○○、寅○○、辛○○、辰○○應就被繼承人黃湣所遺坐落如附表一所示土地
所有權之應有部分辦理繼承登記。
附表二所示之兩造共有坐落彰化縣埔心鄉○○○段第七七九號、地目田，面積七一０
‧三二平方公尺土地，其分割方法附圖所示，編號甲部分面積一一八‧三九平方公尺
，由原告取得；編號乙部分面積一一八‧三九平方公尺，由被告丑○○、寅○○、辛○○、辰○○共同取得，並保持公同共有；編號丙部分面積一一八‧三九平方公尺，
由被告巳○、壬○○、午○○共同取得，並按原應有部分比例保持共有；編號丁部分
面積一一八‧三九平方公尺，由被告未○○取得；編號戊部分面積二三六‧七六平方
公尺，由被告戌○○、亥○○、酉○○、申○○、癸○○、子○○、戊○○、丁○○
、己○○、庚○○、丙○○共同取得，並按原應有部分比例保持共有。
附表二所示之兩造共有坐落彰化縣埔心鄉○○○段第七八０號、地目建，面積一二二
五‧０一平方公尺土地，其分割方法附圖所示，編號Ｂ部分面積一六九‧七二平方公
尺，由原告取得；編號Ｃ部分面積一六九‧七二平方公尺，由被告丑○○、寅○○、
辛○○、辰○○共同取得，並保持公同共有；編號Ａ部分面積一六九‧七二平方公尺
，由被告巳○、壬○○、午○○共同取得，並按原應有部分比例保持共有；編號Ｄ部
分面積二０六‧六九平方公尺，由兩造共同取得，並按原應有部分比例保持共有；編
號Ｇ部分、面積一六九‧七二平方公尺，由被告未○○取得；編號Ｅ部分面積六八‧
九五平方公尺，由被告戌○○取得；編號Ｅ１部分面積六八‧九五平方公尺，由被告
亥○○取得；編號Ｅ２部分面積六八‧九五平方公尺，由被告酉○○取得；編號Ｅ３
部分面積六八‧九五平方公尺，由被告申○○取得；編號Ｆ部分面積四二‧四四平方
公尺，由被告癸○○、子○○共同取得，並按原應有部分比例保持共有；編號Ｆ１部
分面積二一‧二０平方公尺，由被告戊○○、丁○○、己○○、庚○○、丙○○共同
取得，並按原應有部分比例保持共有。
附表二所示之兩造共有坐落彰化縣埔心鄉○○○段第七八二號、地目田，面積一二八
一平方公尺土地，其分割方法附圖所示，編號Ｋ部分面積一七七‧五四平方公尺，由
原告取得；編號Ｊ部分面積一七七‧五四平方公尺，由被告巳○、壬○○、午○○共
同取得，並按原應有部分比例保持共有；編號Ｈ部分面積一七七‧五四平方公尺，由
被告乙○○取得；編號Ｌ部分面積二一五‧七四平方公尺，由兩造共同取得，並按原
應有部分比例保持共有；編號Ｍ部分、面積一七七‧五四平方公尺，由被告未○○取
得；編號Ｐ部分面積七二‧一三平方公尺，由被告戌○○取得；編號Ｐ１部分面積七
二‧一三平方公尺，由被告亥○○取得；編號Ｐ２部分面積七二‧一三平方公尺，由
被告酉○○取得；編號Ｐ３部分面積七二‧一三平方公尺，由被告申○○取得；編號
Ｎ１部分面積四四‧三八平方公尺，由被告癸○○、子○○共同取得，並按原應有部
分比例保持共有；編號Ｎ部分面積二二‧二０平方公尺，由被告戊○○、丁○○、己○○、庚○○、丙○○共同取得，並按原應有部分比例保持共有。
訴訟費用由兩造按附表二所示之比例負擔。
    事實及理由
一、原告主張：坐落彰化縣埔心鄉○○○段第七七九、七八０、七八二地號土地之共
    有人及其應有部分均如附表二所示，其中如附表一所示之土地，其共有人黃湣已
    於民國九十三年三月三日死亡，繼承人即被告丑○○、寅○○、辛○○、辰○○
    等迄未辦理繼承登記，故訴請渠等辦理繼承登記。又附表二所示系爭土地三筆，
    均未訂立不分割之特約，且依其使用目的亦無不能分割之情形，惟未能達成分割
    之協議，爰請求依附圖為分割等語。
二、被告巳○、壬○○、未○○、乙○○、戌○○、亥○○、申○○、酉○○、癸○○、子○○、丁○○、己○○、庚○○、丙○○、戊○○、午○○等聲明及陳述
    意旨略以：同意原告之分割方案等語；被告即黃湣之承受訴訟人丑○○、寅○○
    、辛○○、辰○○等未於言詞辯論期日到場，亦未提出書狀作何聲明或陳述。
三、被告丑○○、寅○○、辛○○、辰○○等未於言詞辯論期日或最後言詞辯論期日
    到場，查無民事訴訟法第三百八十六條所列各款情形，依原告之聲請，由其一造
    辯論而為判決。
四、本件原告主張之事實，已據其提出土地登記簿謄本、地謄圖謄本、戶籍謄本為證
    ，並經本院勘驗現場屬實，復囑託彰化縣溪湖地政事務所鑑測明確，製有複丈成
    果圖存卷可稽，堪信為真實。
五、按因繼承、強制執行、公用徵收或法院之判決，於登記前已取得不動產物權者，
    非經登記，不得處分其物權，民法第七百五十九條定有明文。法院裁判分割共有
    物而以原物分配於各共有人時，係使共有關係變更為單獨所有，其性質為共有人
    間應有部分之交換，自屬處分行為。本件如附表一所示之土地共有人黃湣已於九
    十三年三月三日死亡，繼承人為被告丑○○、寅○○、辛○○、辰○○，有戶籍
    謄本在卷可稽，因繼承人即被告丑○○等人尚未辦理繼承登記，原告請求渠等辦
    理繼承登記，為有理由，應予准許，爰判決如主文第一項所示。
六、又按共有物除因物之使用目的不能分割或共有人間契約訂有不分割之期限者外，
    各共有人，得隨時請求分割共有物，再共有物分割之方法，共有人不能協議決定
    者，法院得因任何共有人之聲請，以原物分配或變價分配之，民法第八百二十三
    條第一項及第八百二十四條第二項規定甚明。本件前開三筆土地既合於判決分割
    之要件，則原告本於土地共有人之分割請求權訴請判決分割，於法自屬有據，應
    予准許。
七、共有人因共有物分割之方法不能協議決定，而提起請求分割共有物之訴，應由法
    院斟酌當事人之聲請、共有物之性質、經濟效用及全體共有人之利益等公平決定
    之。經查：系爭土地上如九十二年二月二十日複丈成果圖所示，有如該複丈成果
    圖所示兩造之建物分布之情形，業經法院會同彰化縣溪湖地政事務所人員赴現場
    履勘屬實，且有勘驗筆錄、地籍圖及土地複丈成果圖附卷可稽。至系爭土地之分
    割方法，如採附圖之方案為分割，一則按各筆土地共有人之應有部分而為分割，
    再者系爭第七八０、七八二地號二筆土地就編號Ｄ、Ｌ部分，已設置道路將來可
    供通行，亦顧及各共有人將來分得土地交通出入之便利性，而此一分割方法更已
    得被告巳○、壬○○、未○○、乙○○、戌○○、亥○○、申○○、酉○○、癸○○、子○○、丁○○、己○○、庚○○、丙○○、戊○○、午○○等人同意，
    堪認符合多數共有人利益。綜上所述，系爭土地之分割方案，本院參酌土地利用
    之合理性等因素共有人之利益，認應以附圖方案所示之分割方法為適當，爰判決
    如主文第二、三、四項所示。
八、本件分割共有物事件，如由敗訴之被告負擔訴訟費用，則顯失公平，爰命勝訴之
    原告負擔一部分訴訟費用。
據上論結：本件原告之訴為有理由，依民事訴訟法第八十條之一、第八十五條第一項
但書，判決如主文。
中　　　華　　　民　　　國　　九十三　年　　　六　　　月　　　二十一　　日
                                臺灣彰化地方法院民事第一庭
~B法　　　官　陳弘仁
右為正本係照原本作成。
如對本判決上訴，應於判決送達後二十日內向本院提出上訴狀。
~B法院書記官　王振州
中　　　華　　　民　　　國　　九十三　年　　　六　　　月　　　二十一　　日
附表一：
  彰化縣埔心鄉○○○段第七七九地號土地、黃湣應有部分六分之一。
  彰化縣埔心鄉○○○段第七八０地號土地、黃湣應有部分六分之一。
附表二：
  ┌──────────────────────────────────┐
  │坐落彰化縣埔心鄉○○○段第七七九、七八０、七八二地號土地共有人一覽表│
  │                                                                    │
  ├────┬──────┬────────┬─────┬───────┤
  │共有人  │第七七九、七│第七八二地號    │ 訴訟費用 │備    註      │
  │        │八０地號　　│                │          │              │
  │        │應有部分比例│應有部分比例    │ 負擔比例 │              │
  ├────┼──────┼────────┼─────┼───────┤
  │卯○○　│1/6         │ 1/6            │ 17/100   │              │
  ├────┼──────┼────────┼─────┼───────┤
  │黃湣  　│1/6         │無              │ 13/100   │黃湣死亡後，其│
  │        │            │                │          │應有部分由繼承│
  │        │            │                │          │人丑○○、黃志│
  │        │            │                │          │慶、辛○○、黃│
  │        │            │                │          │美麗公同共有。│
  │        │            │                │          │訴訟費用由右開│
  │        │            │                │          │繼承人連帶負擔│
  ├────┼──────┼────────┼─────┼───────┤
  │巳○  　│1/18        │1/18            │ 5/100    │              │
  ├────┼──────┼────────┼─────┼───────┤
  │壬○○　│1/18        │1/18            │ 5/100    │              │
  ├────┼──────┼────────┼─────┼───────┤
  │未○○　│1/6         │1/6             │17/100    │              │
  ├────┼──────┼────────┼─────┼───────┤
  │乙○○　│無          │1/6             │ 8/100    │              │
  ├────┼──────┼────────┼─────┼───────┤
  │戌○○　│13/192      │13/192          │ 6/100    │              │
  ├────┼──────┼────────┼─────┼───────┤
  │亥○○　│13/192      │13/192          │ 6/100    │              │
  ├────┼──────┼────────┼─────┼───────┤
  │申○○　│13/192      │13/192          │ 6/100    │              │
  ├────┼──────┼────────┼─────┼───────┤
  │酉○○　│13/192      │13/192          │ 6/100    │              │
  ├────┼──────┼────────┼─────┼───────┤
  │癸○○　│1/48        │1/48            │ 2/100    │              │
  ├────┼──────┼────────┼─────┼───────┤
  │子○○　│1/48        │1/48            │ 2/100    │              │
  ├────┼──────┼────────┼─────┼───────┤
  │丁○○　│1/240       │1/240           │0.4/100   │              │
  ├────┼──────┼────────┼─────┼───────┤
  │己○○　│1/240       │1/240           │0.4/100   │              │
  ├────┼──────┼────────┼─────┼───────┤
  │庚○○　│1/240       │1/240           │0.4/100   │              │
  ├────┼──────┼────────┼─────┼───────┤
  │丙○○　│1/240       │1/240           │0.4/100   │              │
  ├────┼──────┼────────┼─────┼───────┤
  │戊○○　│1/240       │1/240           │0.4/100   │              │
  ├────┼──────┼────────┼─────┼───────┤
  │午○○　│1/18        │1/18            │ 5/100    │              │
  └────┴──────┴────────┴─────┴───────┘
附圖：
